【裁判字號】    99,台上,7416
【裁判日期】    991125
【裁判案由】    違反毒品危害防制條例等罪
【裁判全文】
最高法院刑事判決            九十九年度台上字第七四一六號
上  訴  人  施慶祥
選任辯護人  陳芝荃律師
上  訴  人  張哲源
上列上訴人等因違反毒品危害防制條例等罪案件，不服台灣高等
法院台中分院中華民國九十八年五月二十一日第二審判決（九十
八年度上訴字第七一四號，起訴案號：台灣苗栗地方法院檢察署
九十七年度偵字第四五四、二０五一號、毒偵字第五三七號），
提起上訴，本院判決如下：
    主  文
原判決撤銷，發回台灣高等法院台中分院。
    理  由
本件原判決維持第一審關於論處上訴人施慶祥施用第一級毒品罪
刑（累犯；處有期徒刑一年，並為相關從刑之宣告），又成年人
與少年共同運輸第三級毒品未遂罪刑（累犯；處有期徒刑三年六
月，並為相關從刑之宣告），又成年人與少年共同犯行使偽造私
文書罪刑（累犯；處有期徒刑五月，並為相關從刑之宣告）；以
及論處上訴人張哲源成年人教唆少年共同運輸第三級毒品未遂罪
刑（處有期徒刑三年二月，並為相關從刑之宣告。張哲源被訴教
唆行使偽造私文書部分，另經第一審諭知無罪之判決確定）部分
之判決；駁回檢察官就施慶祥、張哲源運輸第三級毒品部分，以
及施慶祥、張哲源就上開論罪科刑部分在第二審之上訴。固非無
見。
惟查：（一）施慶祥施用第一級毒品部分：原判決於理由欄之
六謂：「被告等（即施慶祥、張哲源）上訴意旨均否認犯行…，
而各執以指摘原判決（指第一審判決）不當，均無理由，應予駁
回」（見原判決正本第二０頁）。但依卷內資料，施慶祥不服第
一審關於其施用第一級毒品部分之科刑判決所提起之第二審上訴
，係檢據國軍台中總醫院附設民眾診療服務處之診斷證明書（內
容為：施慶祥於民國九十七年二月十八日至九十七年十二月十五
日接受美沙冬治療）而於上訴理由狀內記載：「伍、有關施用第
一級毒品部分：被告（指施慶祥，下同）坦然認罪，惟原審判決
（指第一審判決）處以一年有期徒刑，顯然過重。另本件被告已
自行戒毒，前往國軍台中總醫院接受美沙冬治療，確有遠離毒品
之決心，為此懇請惠予從輕量刑」（見原審卷第三二、三五頁）
；且於原審審判期日，就審判長所訊問是否有施用第一級毒品部
分之犯罪事實，亦答稱：「有」（見原審卷第一一０頁背面）。
原判決對於施慶祥就其施用第一級毒品部分之第二審上訴理由所
指各節，並未論述是否可採，僅謂施慶祥「否認犯罪」而泛稱為
「無理由」云云，併有理由不備及證據上理由矛盾之違法。（二
）張哲源部分：按已著手於犯罪行為之實行而不遂者，為未遂犯
，刑法第二十五條第一項定有明文。而毒品危害防制條例第四條
運輸毒品罪之所謂「運輸」，係指以人力、獸力或工具所為之搬
運輸送行為；應以行為人自毒品所置地點開始搬運輸送為著手，
而將毒品搬運輸送離開該地點為既遂。又刑法第二十九條教唆犯
之規定，係採共犯從屬性說之立場；關於教唆犯之處罰，必須被
教唆者著手於犯罪之實行行為，且具備違法性後，教唆者始成立
教唆犯。原判決認張哲源教唆其弟張○翔（八十一年五月出生，
行為時係十四歲以上未滿十八歲之少年；由原審法院另案審理）
共同運輸第三級毒品未遂，應依刑法第二十九條論以毒品危害防
制條例第四條第六項、第三項共同運輸第三級毒品未遂罪之教唆
犯（見原判決正本第一三頁理由欄之三）。然依原判決事實欄
三之記載，張○翔係在越通公司內，完成提領裝有第三級毒品之
包裹手續而受領該包裹之際，即被查獲（見原判決正本第三頁）
。倘若上開事實無誤，則張○翔所為，得否認為已著手於運輸第
三級毒品犯罪之實行行為？原判決對此未究明釐清，遽論張哲源
以共同運輸第三級毒品未遂罪之教唆犯，殊嫌速斷。（三）施慶
祥運輸第三級毒品及行使偽造私文書部分：刑法第五十五條所謂
一行為觸犯數罪名，就故意犯而言，係指對於該數罪，同時有各
別之犯意而藉一個行為以達成者而言；必對於另一犯罪係各別起
意，且行為亦不止一個，始應為數罪併罰。依原判決事實欄二、
三之記載：施慶祥係與綽號「腳（閩南語音）」、張○翔共同
基於運輸第三級毒品及行使偽造私文書之犯意聯絡，由張○翔前
往越通公司，在裝有第三級毒品之包裹簽收單之收件人欄內偽造
「洪孟億」之簽名，交予越通公司員工而行使以提領包裹，並於
完成提領手續而受領該包裹之際，即被查獲（見原判決正本第三
頁）。倘若無訛，則張○翔似僅有提領裝有第三級毒品之包裹一
個行為；而此一行為得否認係運輸第三級毒品之著手行為，尚有
可議等情，已如（二）所述。再者，若認該提領行為即係著手運
輸之行為，則施慶祥所犯共同行使偽造私文書及共同運輸第三級
毒品未遂二罪名間之法律關係是否應評價為以一行為觸犯該二罪
名？其間有無想像競合犯之裁判上一罪關係存在？即待深入研求
剖析釐清。此部分事實不明，本院尚無從就原判決關於此部分適
用法則當否為法律上之判斷。以上或為施慶祥、張哲源上訴意旨
所指摘，或為本院得依職權調查之事項，應認原判決仍有撤銷發
回之原因。至於原判決理由欄肆，就施慶祥、張哲源不另諭知無
罪部分，基於審判不可分之原則，應併予發回。又案件應由犯罪
地或被告之住所、居所或所在地之法院管轄，刑事訴訟法第五條
第一項定有明文。查施慶祥於檢察官起訴時，係住在台中縣大里
市○○路○段二五一之一號；張哲源及張○翔之住所均設在台中
市○區○○街六十六巷二十六號（見偵查卷第一、四、六八頁）
。且依原判決認定之事實，施慶祥施用第一級毒品之犯罪地即為
彼之上開住所地；提領裝有第三級毒品之包裹之越通公司復設於
台中市北屯區更生巷二十三號。則施慶祥、張哲源之犯罪地、住
所地，似均非在第一審法院即台灣苗栗地方法院之轄區。第一審
法院對於本件是否有管轄權？尚待釐清。案經發回，併應注意及
之。
據上論結，應依刑事訴訟法第三百九十七條、第四百零一條，判
決如主文。  
中    華    民    國  九十九  年   十一   月  二十五  日
                      最高法院刑事第六庭
                          審判長法官  林  永  茂  
                                法官  蘇  振  堂  
                                法官  林  立  華  
                                法官  蔡  國  在  
                                法官  陳  春  秋  
本件正本證明與原本無異
                                      書  記  官  
中    華    民    國  九十九  年   十一   月  二十九  日
                                                      Q

司法院資訊處製作；財團法人民間司法改革基金會備份。
